臺灣臺中地方法院刑事判決　96年度易字第4274號
公　訴　人　臺灣臺中地方法院檢察署檢察官
被　　　告　丙○○
上列被告因恐嚇案件，經檢察官提起公訴（九十六年度偵字第三
○四號），本院判決如下：
    主    文
丙○○共同以脅迫使人行無義務之事，累犯，處有期徒刑肆月，
如易科罰金，以新臺幣壹仟元折算壹日，減為有期徒刑貳月，如
易科罰金，以新臺幣壹仟元折算壹日。
    事    實
一、丙○○前因違反毒品危害防制條例案件，經本院以九十三年
    度中簡字第二二九○號判處有期徒刑三月，如易科罰金，以
    銀元三百元即新臺幣（下同）九百元折算一日。於民國九十
    四年一月十八日易科罰金執行完畢。詎猶不知悔改，於九十
    五年九月五日十五時三十分許，夥同有共同犯意聯絡之五名
    姓名年籍不詳成年男子，一同前往位於臺中縣霧峰鄉○○街
    十五號之「大桃園花式撞球場」，欲向該撞球場之負責人邱
    開運催討欠款。當日因邱開運不在店內，丙○○乃要求在場
    之甲○○代為聯絡，甲○○告以其僅係受僱店員，但因邱開
    運欠伊錢，故已由伊將撞球場頂下來等語後，丙○○竟共同
    基於以脅迫使人行無義務之事之犯意聯絡，向甲○○恫稱：
    「需簽發五十萬元之本票，如不簽發本票，將使甲○○坐一
    輩子輪椅」等語，以加害甲○○身體之事，脅迫甲○○代邱
    開運清償上開積欠之債務，致使為殘障人士之甲○○不能抗
    拒，乃迫於無奈，於丙○○事先備妥之空白本票上，簽立九
    十五年九月五日為發票日，金額為五十萬元之本票一紙，並
    當場交付丙○○，而以此脅迫之方式使甲○○行無義務之事
    得逞。嗣經甲○○報警處理，始悉上情。
二、案經甲○○訴由臺中縣警察局霧峰分局報請臺灣臺中地方法
    院檢察署檢察官偵查起訴。
    理    由
壹、程序方面：
一、證人甲○○於偵查中之證述，有證據能力：
（一）按刑事訴訟法第一百五十九條之一第二項規定：「被告以
      外之人於偵查中向檢察官所為之陳述，除顯有不可信之情
      況者外，得為證據。」依其文義之形式解釋，為被告以外
      之人於偵查中向檢察官所為之陳述，非顯不可信者，得為
      證據。然九十二年二月六日修正公布之刑事訴訟法，為保
      障被告之反對詰問權，已採納英美之傳聞法則，而被告以
      外之人於偵查中向檢察官所為之陳述，其本質屬傳聞證據
      ，依傳聞法則，原無證據能力，係因立法者以刑事訴訟法
      規定檢察官代表國家偵查犯罪、實施公訴，依法有訊問被
      告、證人、鑑定人之權，且實務運作時，偵查中檢察官向
      被告以外之人所取得之陳述，原則上均能遵守法律規定，
      不致違法取供，其可信性極高，為兼顧理論與實務為由，
      而例外設定其具備非顯不可信之要件時，得為證據。至於
      被告以外之人於偵查中向檢察官所為陳述是否具備非顯不
      可信之要件而具有證據能力，法院應就該被告以外之人於
      審判中及在檢察官面前所為陳述之外部附隨之環境或條件
      ，比較判斷之。（最高法院九十六年度臺上字第六０六九
      號判決意旨參照）又按未經被告詰問之被告以外之人，於
      偵查中向檢察官所為之陳述，除顯有不可信之情況者外，
      係屬有證據能力，但為未經完足調查之證據。當事人對於
      詰問權既有處分之權能，則此項詰問權之欠缺，非不得於
      審判中，由被告行使以補正，而完足為經合法調查之證據
      ，最高法院九十六年度臺上字第一八七○號判決意旨可資
      參照。
（二）經查，本判決下列所引用之被告以外之人於審判外之陳述
      ，雖屬傳聞證據，然證人甲○○於偵查中所為證言，係經
      檢察官先諭知具結之義務及偽證之處罰後，由證人甲○○
      簽署結文後，再由檢察官詢問。且觀之筆錄內容，係檢察
      官以「經過情形？」等問題，由證人甲○○依其己身見聞
      之經驗，依時間順序連續陳述，筆錄末並經證人甲○○閱
      覽無訛後簽名，故就筆錄製作之客觀情況觀之，並無顯有
      不可信之情況，復於審理中到庭結證行交互詰問，以供被
      告丙○○行使在場權、對質權、詰問權及詢問權，用以確
      保被告丙○○之反對詰問權，則被告丙○○就證人甲○○
      之證言之反對詰問權，已經確保，證人甲○○於偵查中之
      結證供述，已補正為完足之證據。從而，依刑事訴訟法第
      一百五十九條之一第二項規定及前揭判決意旨之說明，自
      得為證據。
二、證人乙○○、甲○○於警詢中之證述，亦有證據能力：
（一）又按被告以外之人於檢察事務官、司法警察官或司法警察
      調查中所為之陳述，與審判中不符時，其先前之陳述具有
      較可信之特別情況，且為證明犯罪事實存否所必要者，得
      為證據；又被告以外之人於審判中有傳喚不到之情形，其
      於檢察事務官、司法警察官或司法警察調查中所為之陳述
      ，經證明具有可信之特別情況，且為證明犯罪事實之存否
      所必要者，得為證據，刑事訴訟法第一百五十九條之一第
      二項、第一百五十九條之二、第一百五十九條之三第三款
      分別定有明文。又被告以外之人於審判外之陳述，雖不符
      合同法第一百五十九條之一至第一百五十九條之四之規定
      ，但經當事人於審判程序同意作為證據，法院審酌該言詞
      陳述或書面陳述作成時之情況，認為適當者，亦得為證據
      。當事人、代理人或辯護人於法院調查證據時，知有第一
      百五十九條第一項不得為證據之情形，而未於言詞辯論終
      結前聲明異議者，視為有前項之同意，刑事訴訟法第一百
      五十九條之五亦有規定。其立法意旨在於傳聞證據未經當
      事人之反對詰問予以核實，原則上先予排除。惟若當事人
      已放棄反對詰問權，於審判程序中表明同意該等傳聞證據
      可作為證據；或於言詞辯論終結前未聲明異議，基於尊重
      當事人對傳聞證據之處分權，及證據資料愈豐富，愈有助
      於真實發見之理念，且強化言詞辯論主義，使訴訟程序得
      以順暢進行，上開傳聞證據亦均具有證據能力。（最高法
      院九十六年度臺上字第五三四○號判決意旨參照）。
（二）另證人乙○○於警詢中之陳述係出於自由意思為之，且陳
      述之時點（九十五年九月七日二十時十分）亦較接近於事
      實發生之時點，陳述之內容係其親自見聞之事，且筆錄中
      亦係員警告知偽證將受法律追訴後，由證人乙○○自由陳
      述，筆錄並經證人乙○○閱覽無訛後始簽名，並無不法取
      供之情形，且於本院審理時予以提示並告以要旨，踐行調
      查程序，並經檢察官表示「並無」意見，被告丙○○則明
      示同意證人乙○○於警詢所述有證據能力並捨棄詰問證人
      乙○○，則檢察官已「知有」同法第一百五十九條第一項
      不得為證據之情形，而未於言詞辯論終結前聲明異議；而
      被告丙○○則明示同意有證據能力並捨棄詰問證人乙○○
      ，故證人乙○○於警詢陳述當時之客觀情況具有較可信之
      特別情況，復為證明本件犯罪事實存否所必要，故證人乙○○於警詢之證述，就檢察官部分係依刑事訴訟法第一百
      五十九條之五第二項，就被告丙○○部分則依刑事訴訟法
      第一百五十九條之五第一項，應認有證據能力。
（三）另證人甲○○於警詢中之陳述係出於自由意思為之，且陳
      述之時點（九十五年九月七日二時三十分）亦較接近於事
      實發生之時點，陳述之內容係其親自見聞之事，亦無不法
      取供之情形，且於本院審理時予以提示並告以要旨，踐行
      調查程序，並經檢察官及被告丙○○表示「並無」意見，
      則檢察官及被告丙○○已「知有」同法第一百五十九條第
      一項不得為證據之情形，而未於言詞辯論終結前聲明異議
      ，認有證據能力。
貳、實體方面：
一、訊據被告對於固坦承有於上揭時、地，與另二名成年男子至
    上揭撞球場欲向負責人邱開運催討債務之事實，惟矢口否認
    有何恐嚇之犯行，辯稱：當時邱開運不在店內，甲○○在場
    表示已將該店頂讓下來，因而請甲○○連絡邱開運，並無要
    求證人甲○○簽立本票，亦無要證人甲○○坐一輩子輪椅云
    云。惟查：
（一）被告丙○○曾向甲○○稱「需簽發五十萬元之本票，否則
      將使證人甲○○坐一輩子輪椅」乙節，業據證人甲○○於
      偵查中結證稱：撞球場之老闆是伊朋友邱開運，後來知道
      老闆有向被告丙○○借五十萬元，…當天被告丙○○帶五
      個人去撞球場，被告丙○○叫伊聯絡老闆，但是伊聯絡不
      上，被告丙○○就逼伊簽本票…金額為五十萬元…如果伊
      不處理，要向伊催討這五十萬元，並要讓伊坐輪椅等語（
      見偵卷第四十九頁），核與本院審理時結證稱：當初被告
      丙○○來大桃園撞球場時，伊也與朋友到大桃園撞球場，
      伊也是被老闆邱開運僱請的，伊不知道邱開運有欠被告丙○○錢，被告丙○○帶約五、六名男生到大桃園撞球場，
      被告丙○○說若沒有簽下本票，要伊一輩子坐輪椅，因為
      伊本身是殘障人士等語（見本院九十六年十二月十日審理
      筆錄第二頁）所述大致相符，對照證人乙○○於警詢時證
      稱：九十五年九月十五日十五時三十分許，在伊所任職之
      大桃園花式撞球場，當時伊在現場，見被告丙○○一群人
      來到店內，抬頭一看發現正與同事即證人甲○○對話，表
      示要找老闆邱開運處理事情，其中一名男子以言語恐嚇證
      人甲○○說要順從他們的意思，如不從的話，要證人甲○○坐一輩子輪椅，且證人甲○○即被他們以言語威脅逼迫
      簽發一紙本票五十萬元後，被告丙○○等一群人即離開現
      現等語（見臺中縣警察局霧峰分局中縣霧警偵字第○九五
      ○○二七四八八號卷，下稱警卷，第十二頁）亦證述一致
      ，當信為真實。
（二）被告丙○○雖以前揭等詞置辯，然查上揭等情，既有證人
      甲○○與乙○○相符之證述可稽，且衡之常情，證人乙○○、甲○○與被告丙○○間並無嫌隙，當無刻意誣指被告
      丙○○之理；再者，與被告丙○○有債務糾紛者，本為證
      人甲○○承接該撞球場之前手邱開運，而非證人甲○○，
      故倘被告丙○○未以事實欄所示言詞向證人甲○○恫稱並
      脅迫簽立本票，則證人甲○○就被告丙○○與邱開運間之
      債務糾紛，本為局外人，證人甲○○更無必要插手此事。
      從而，以證人乙○○、甲○○與被告丙○○之關係，既無
      嫌隙，又非債務對象，其等自無必要甘冒偽證之刑責，刻
      意誣指被告丙○○之理。
（三）至於卷內並無任何本票可資證明證人甲○○有簽立本票乙
      節，此疑雖非全然無據。然查，本件證人甲○○遭被告丙○○脅迫簽立本票後，已當場將本票交由被告丙○○持有
      ，此業據證人乙○○於警詢中證述綦詳，復有證人甲○○
      迭於警詢、偵查中之證述可佐，而證人甲○○於警詢中亦
      解釋稱因驚慌而未記下該本票聯單號碼等語（見警卷第八
      頁），而經本院審理時質之證人甲○○，其結證稱：本票
      發票日為當天的日期，本票是被告丙○○等人帶去的，簽
      完本票之後，就交給被告丙○○等一夥人等語（見本院九
      十六年十二月十日審理筆錄第三頁），衡之常情，倘本票
      係被告丙○○等人攜帶前往，則證人甲○○在受迫簽立本
      票並交付後，本不可能留底，故卷內無本票扣案，即有可
      能；再者，倘證人甲○○欲刻意陷被告丙○○於罪或非出
      於客觀情勢之不得已，大可於當場自行用己身之本票聯單
      簽發，如此即可輕易提出本票存根以自保，從而本院綜合
      審酌證人甲○○證述受迫簽立本票當時之客觀情況及上揭
      常情，認證人甲○○當時確實處在客觀上形勢比人低之弱
      勢而簽立本票，故卷內雖無本票扣案，仍不影響上揭事實
      之認定。
（四）況被告丙○○亦不否認有於事實欄所示之時間與數名男子
      前往該撞球場，並遇到證人甲○○等情，而輔以被告丙○○於偵查中就此行之目的所自承之內容：「我去找負責人
      邱開運，因我介紹邱開運與朋友借錢，但後來邱開運並沒
      有還錢，朋友來找我，結果當天負責人邱開運不在，員工
      有一人說要把撞球場頂下來。」等語（見偵卷第十頁），
      經核與證人甲○○於本院審理時結證稱：伊有向被告丙○○講伊不是老闆，但是因邱開運有欠伊錢，故伊將撞球場
      頂下來，…被告丙○○就說那個撞球場既然伊頂下來，也
      要將邱開運的債務一起承受等語（見本院九十六年十二月
      十日審理筆錄第三頁）大致相符，足證被告丙○○與證人
      甲○○於上揭時間，確實有談到關於證人甲○○頂讓該撞
      球場之情事。衡之常情，被告丙○○此行之目的，既係因
      介紹朋友借錢予邱開運，但因邱開運未還錢且行蹤不明，
      乃夥同五名男子前往撞球場討債，而證人甲○○又表明該
      撞球場已由其頂讓，則在債務人邱開運已逃匿行蹤不明，
      且又將具財產價值之撞球場由他人頂讓之情況下，被告丙○○此行若空手而回，顯然對其所謂「借錢之朋友」難以
      交代，故事先攜帶空白本票，而要求頂讓撞球場之人，應
      對其前手即邱開運之債務一併承受，以取得借據、本票等
      文書，以對其答應借錢之朋友有所交代，此較符合一般社
      會常情之通念。況以一般人之智識程度觀之，任何人在未
      受任何脅迫或威嚇之正常情況下，斷無可能自願簽立面額
      五十萬元之本票交付債權人收執，來擔保他人間之借款，
      益徵證人甲○○所證述內容，與常情較相符，更增其證言
      之可信性。
（五）至證人甲○○就究竟是否有人提到「若不簽立本票，則要
      將撞球場之開關關掉」乙節，雖有證述不一之處（詳後述
      ），然證人甲○○就被告丙○○提及「若不簽立本票，則
      要讓證人甲○○一輩子坐輪椅」之情，既迭於警詢、偵查
      及本院審理時均證述不二，亦核與證人乙○○之證述相符
      ，復經本院綜合審酌前開等情，即可採信；至於其它枝微
      末節之事，雖有齟齬之處，但不影響被告丙○○確有提及
      「若不簽立本票，則要讓證人甲○○一輩子坐輪椅」等詞
      之認定。
（六）綜上所述，本院綜合審酌被告丙○○夥同五名男子前往撞
      球場之目的在於討債、證人乙○○與甲○○均與被告丙○○素不相識，亦無債務糾紛，並無誣指被告丙○○之動機
      、證人甲○○確實曾向被告丙○○表示其已頂讓該撞球場
      ，故被告丙○○乃要求證人甲○○既已頂讓撞球場，應連
      同債務一併承受等亦符合社會常情，且一般人在未遭脅迫
      下，當無可能自願簽立本票以擔保他人債務等情，認被告
      丙○○有以事實欄所示言語向證人甲○○恫稱，並以此脅
      迫方式，迫使證人甲○○出於無奈，而簽發面額五十萬元
      之本票一紙，而行無義務之事。是被告丙○○砌詞否認，
      無非推諉之虛詞，委不可採。本件事證明確，被告丙○○
      犯行洵堪認定。
二、按刑法第三百零五條之恐嚇罪，係單純以將來加害生命、身
    體、自由、名譽、財產之事，恐嚇他人致生危害於安全者而
    言，如對於他人之生命、身體等，以實現之強暴、脅迫之手
    段加以危害要挾，使人行無義務之事，或妨害人行使權利，
    即應構成刑法第三百零四條之強制罪，而非同法第三百零五
    條之恐嚇罪，最高法院七十二年臺上字第五六一八判例及八
    十四年度臺非字第一九四號判決意旨均值參照。經查本案被
    告丙○○於九十五年九月五日係為催討債務之目的而至撞球
    場內，且以證人甲○○之身體要挾，致使身為殘障人士之證
    人甲○○不能抗拒，而於無積欠被告丙○○之情況下簽立本
    票，則被告丙○○所為，顯非單純之恐嚇危害安全，應認被
    告丙○○所為，係犯刑法第三百零四條第一項之強制罪，公
    訴人起訴雖認係犯刑法第三百零五條之恐嚇危害安全罪云云
    ，容有未洽，然按刑事訴訟審判之目的，在於認定刑罰權之
    存在與否及其範圍，對一被告起訴之全部事實，究為單一刑
    罰權之一罪（包括事實上一罪暨含實質上及裁判上一罪之法
    律上一罪），或為複數刑罰權之數罪，自應視法院審認之結
    果為斷，並不受起訴主張之拘束，最高法院八十六年度臺上
    字第五０六五號刑事判決可資參照。是以公訴人已於本院審
    理時當庭追加起訴法條為刑法第三百零四條第一項之強制罪
    ，故就原起訴書所載之刑法第三百零五條恐嚇危害安全罪部
    分，公訴人所認犯罪法條雖有不當，仍應由本院在此敘明不
    另外成罪之理由即可，而毋庸在主文中逐一諭知無罪之判決
    ，附此敘明。被告丙○○與其餘五名不詳姓名之成年男子就
    上揭犯行，有犯意聯絡及行為分擔，均為共同正犯。又被告
    丙○○前因違反毒品危害防制條例案件，經本院以九十三年
    度中簡字第二二九○號判處有期徒刑三月，如易科罰金，以
    銀元三百元即新臺幣九百元折算一日，於九十四年一月十八
    日易科罰金執行完畢，有卷附臺灣高等法院被告前案紀錄表
    在卷可稽，其受有期徒刑之執行完畢，五年以內故意再犯有
    期徒刑以上之罪，為累犯，應依刑法第四十七條第一項規定
    加重其刑。爰審酌被告丙○○不思依循合法途徑解決借款債
    務糾紛，竟以脅迫之非法方式催討債務，使證人甲○○行無
    義務之事，犯罪所生危害非微，參以被告丙○○之犯罪動機
    、手段、於本案警詢及偵審期間均矢口否認犯罪之態度、智
    識程度等一切情狀，量處如主文所示之刑，並諭知易科罰金
    之折算標準，以示懲儆。又本件被告犯罪之時間，係在九十
    六年四月二十四日以前，所犯符合中華民國九十六年罪犯減
    刑條例所定之減刑條件，應依該減刑條例第二條第一項第三
    款之規定，減其宣告刑二分之一，並依該條例第九條之規定
    ，諭知易科罰金之折算標準。至證人甲○○所提及之本票一
    紙，雖為被告丙○○所有，為其犯罪所得之物，然因未扣案
    ，且非屬違禁物，為免將來執行之困難，爰均不宣告沒收，
    附此敘明。
參、不另為無罪之諭知：
一、公訴意旨略以：被告丙○○見邱開運不在店內，即要求在場
    之證人甲○○聯絡邱開運未果後，竟向證人甲○○恐嚇稱：
    需簽發新臺幣五十萬元本票，否則將關閉該撞球場內總開關
    ，使其無法營業云云。
二、按犯罪事實應依證據認定之，無證據不得認定犯罪事實，刑
    事訴訟法第一百五十四條第二項定有明文；而刑事訴訟法上
    所謂認定犯罪事實之證據，係指足以認定被告確有犯罪行為
    之積極證據而言，該項證據自須適合於被告犯罪事實之認定
    ，始得採為斷罪資料，如未能發現相當確實證據，或證據不
    足以證明，自不能以推測或擬制之方法，以為裁判基礎，最
    高法院二十九年上字第三一０五號、四十年臺上字第八六號
    著有判例可資參照。又認定犯罪事實所憑之證據，雖不以直
    接證據為限，間接證據亦包括在內；然而無論直接或間接證
    據，其為訴訟上之證明，須於通常一般之人均不致有所懷疑
    ，而得確信其為真實之程度者，始得據為有罪之認定，倘其
    證明尚未達到此一程度，而有合理之懷疑存在時，即無從為
    有罪之認定，亦有最高法院七十六年臺上字第四九八六號判
    例可稽。
三、公訴人認被告丙○○有以上揭言語向證人甲○○恫稱，而涉
    犯刑法第三百零五條之恐嚇危害安全罪，無非係以證人甲○○之證述為唯一論據。而訊之被告丙○○則堅詞否認有何上
    開恐嚇之犯行，辯稱：伊並未提及若不簽本票，則要將撞球
    場之開關關掉等語。
四、經查，被告丙○○並未提及「若不簽立本票，則將撞球場之
    開關關掉」等語，除據被告丙○○堅詞否認外，觀之證人乙○○、甲○○於警詢之筆錄，亦隻字未提。是以，被告丙○○是否確有提及該事，容有懷疑。再者，針對上揭話語，究
    係何人提及，證人甲○○於偵查中明確指出並非本件被告丙○○所講，但於本院審理時又堅稱係本件被告丙○○所講，
    前後證述顯有不一。從而，由證人甲○○、乙○○於警詢中
    均未提及此事，當時是否確有人提及此事，已非無疑。縱認
    有人提及該話語，但由證人甲○○於偵查及本院審理中反覆
    其詞之證述，亦無法明確證明係被告丙○○所講，是依上所
    述，尚乏證據足認被告丙○○有以上揭言語，向證人甲○○
    恫稱之情事，此外又查無其他積極證據，足資證明被告丙○○有何公訴人所指訴此部分之犯行，因公訴人認此部分與被
    告丙○○上開論罪科刑部分，有實質上一罪關係，爰不另為
    無罪之諭知。
據上論斷，應依刑事訴訟法第二百九十九條第一項前段，刑法第
二十八條、第三百零四條第一項、第四十七條第一項、第四十一
條第一項前段，刑法施行法第一之一條第一項、第二項前段，中
華民國九十六年罪犯減刑條例第二條第一項第三款、第七條、第
九條，判決如主文。
本案經檢察官郭景東到庭執行職務。
中　　華　　民　　國　　96　　年　　12　　月　　24　　日
                  刑事第十一庭  法  官  林慶郎
以上正本證明與原本無異。
如不服本判決，應於判決送達後10日內向本院提出上訴狀 (須附
繕本 )。
上訴書如未敘述理由，應於上訴期間屆滿後20日內補提理由書於
本院。
                                書記官  巫偉凱
中　　華　　民　　國　　96　　年　　12　　月　　24　　日
附錄本案論罪科刑法條：
中華民國刑法第304條（強制罪）
以強暴、脅迫使人行無義務之事或妨害人行使權利者，處3年以
下有期徒刑、拘役或3百元以下罰金。
前項之未遂犯罰之。
